臺灣新北地方法院民事判決
110年度重訴字第594號
原      告  林晉宇  

訴訟代理人  許啟龍律師
            張雅蘋律師
被      告  德慶建設有限公司

法定代理人  張澤洋  

訴訟代理人  王維立律師
被      告  鍾天文  

訴訟代理人  黃璿瑛律師
上列當事人間請求返還價金等事件，經本院於民國111年3月11日
言詞辯論終結，判決如下：
    主  文
被告應各給付原告新臺幣707萬4,479元，及均自民國111年3月1
  2日起至清償日止，按年息5%計算之利息。如任一人為給付，
  其他人於給付範圍內免給付義務。
原告其餘之訴駁回。
訴訟費用由被告負擔90%，餘由原告負擔。
本判決第一項於原告以新臺幣236萬元供擔保後，得假執行；但
  被告如以新臺幣707萬4,479元預供擔保，得免為假執行。
原告其餘假執行之聲請駁回。   
    事實及理由
一、原告主張：㈠位於新北市○○區○○路0段00巷0號之德慶翡麗社
    區建案（下稱系爭建案），乃被告德慶建設有限公司（下稱
    德慶公司）開發興建，該建案坐落基地為新北市○○區○○段00
    0地號土地（下稱系爭土地），土地所有權人為被告鍾天文
    。原告於民國105年8月20日與被告二人分別簽訂房屋買賣契
    約書、土地買賣契約書（下分稱系爭房屋契約、系爭土地契
    約、合稱系爭房地契約），購買門牌號碼為新北市○○區○○路
    ○段00巷0號5樓房地（3213建號，下稱系爭房地），總價為
    新臺幣（下同）1,270萬元（房屋、土地價款各半），迄今
    已支付房地總價600萬元。㈡詎料，系爭房地先因被告德慶公
    司、鍾天文對外債務問題經鈞院查封，被告德慶公司雖一再
    告知原告一旦債務清償完畢就會將系爭房地過戶給原告，惟
    嗣原告獲悉系爭房屋又經鈞院108年度司執字第120826號強
    制執行事件查封，並訂於110年8月26日拍賣，是被告德慶公
    司已無法將原告所購買之系爭房屋權利移轉予原告。原告於
    起訴前已寄發存證信函向被告為定期催告移轉系爭房地所有
    權，並表明屆期被告若仍未能履行即以該函為解約之通知，
    詎被告仍未能履約，則依兩造所簽訂之系爭房屋契約第14條
    第1項及系爭土地契約第8條第4項約定，原告自得解除系爭
    房地契約，並請求被告返還系爭房地價款及賠償以系爭房地
    總價款15%計算之違約金。㈢爰依兩造間系爭房屋買賣契約第
    14條第1項、系爭土地買賣契約第9條第 1項約定，請求被告
    返還已支付房地價款600萬元及賠償違約金190萬5,000元(1,
    270萬元×15%)，合計790萬5,000元，並就上開給付負不真正
    連帶責任等語。其聲明為：
  ⒈被告應各給付原告790萬元5,000元，及自起訴狀繕本送達之
    翌日起至清償日止，按年息5%計算之利息。
  ⒉前項給付，如任一被告為給付時，其他被告於其給付範圍內
    ，免除給付責任。
  ⒊願供擔保，請准宣告假執行。
二、被告部分：
甲、被告德慶公司辯稱：原告自105年11月間即遷入系爭房地居
    住至今，縱令兩造間買賣契約經原告解除，原告使用受益期
    間，受有以系爭房屋105年11月估定價額255萬1202元(依土
    地施行法第40條、地價調查估計規則第12條規定)及土地申
    報價額年息6%計算相當於租金之利益，伊以此主張抵銷。另
    原告主張之違約金有過高之情形，請鈞院予以酌減等語。其
    聲明為:原告之訴駁回。
乙、被告鍾天文辯稱：系爭房地雖於107年遭永豐銀行聲請拍賣
    ，但該案拍賣房地中並無原告所購買之系爭土地，且永豐銀
    行拍賣結果，已足清償積欠永豐銀行債務，永豐銀行亦通知
    伊辦理土地塗銷抵押權登記，伊自始並無給付不能之事實，
    原告主張伊因財務困難無法將所購買之系爭房地移轉給原告
    所有，顯非事實，原告主張解除契約顯無理由。況原告於10
    5年1月(應為11月，見本院卷第61、75頁)即遷入系爭房屋居
    住，迄今仍未搬離，伊亦多次表示願意依兩造簽訂之土地買
    賣契約將系爭土地過戶給原告，且原告居住期間也無人對系
    爭房地主張任何權利，足見原告亦知悉伊必然會塗銷系爭土
    地之抵押權設定而依約移轉過戶給原告，而今伊隨時可就系
    爭土地辦理塗銷抵押權移轉登記與原告，原告卻起訴解除買
    賣契約，請求返還價金等，顯已違反誠信原則。再者，本件
    系爭房地，伊及被告德慶公司於105年1月(應為11月)即交由
    原告居住，原告亦享受使用系爭房地之利益，原告請求以總
    價款之15%作為賠償之總額顯係過高，應予以酌減。再原告
    係分別與被告德慶公司及伊簽署系爭房屋及土地買賣契約書
    ，若有違約情事，原告自應各別向伊及被告德慶公司請求，
    原告訴之聲明竟要求伊及被告德慶公司連帶返還全部價金及
    違約金，顯無理由。另對於原告使用系爭房地之利益亦主張
    予以抵銷等語。其聲明為：原告之訴駁回。並陳明如受不利
    判決，願供擔保請准免為假執行。
三、原告主張系爭建案為被告德慶公司開發興建，該建案坐落基
    地之系爭土地所有權人為被告鍾天文。其於105年8月20日與
    被告2人分別簽訂系爭房屋及系爭土地買賣契約購買系爭房
    地，總價為1,270萬元（房屋、土地價款各半），迄今已支
    付房地總價600萬元。惟系爭房屋最近經本院108年度司執字
    第120826號強制執行事件查封，並訂於110年8月26日拍賣，
    其於起訴前業已寄發存證信函向被告定期催告將系爭房地所
    有權移轉登記予原告，並表明屆期被告若仍未能履行即以該
    函為解約之通知，詎被告仍未履約等事實，業據提出系爭房
    屋登記謄本、系爭房屋買賣契約、系爭土地買賣契約、拍賣
    公告查詢資料 、110年9月22日寄發之存證號碼001094號存
    證信函暨其回執等件（見本院卷第21至78頁）為證，被告復
    不爭執，堪信為真實。惟原告主張系爭房地契約業經其依系
    爭房屋契約第14條第1項及系爭土地契約第8條第4項約定為
    解除後，被告依系爭房屋買賣契約第14條第1項、系爭土地
    買賣契約第9條第1 項約定，應返還原告系爭房地價款600萬
    元及支付違約金190萬5,000元，共計790萬5,000元，且就上
    開給付負不真正連帶責任乙情，被告則以前揭情詞置辯。
四、本院之判斷：
　㈠按債務人之不動產經法院囑託辦理查封、假扣押、假處分登
    記後，在未為塗銷登記前，依土地登記規則第129條規定（
    修正前為第128條），登記機關既應停止與其權利有關之新
    登記，就債務人言，在查封撤銷前，就其所有土地即喪失處
    分之權能，處於給付不能之狀態（最高法院70年度第18次民
    事庭會議決議、88年度台上字第880號判決要旨參照）。 查
    ，系爭房屋經本院108年度司執字第120826號強制執行事件
    查封，並訂於110年8月26日拍賣乙情，既為被告不爭執，是
    被告德慶公司顯無從將系爭房屋所有權登記予原告，而處於
    給付不能之狀態。再依系爭房屋買賣契約書第14條約定：「
    因可歸責於乙方（即被告德慶公司）之事由致無法出售本買
    賣標的時，經甲方（即原告）以書面通知限期改善仍未改善
    者，甲方得解除契約…。」，查原告於110年9月22日寄發之
    存證信函業已催告被告於文到10日內履行移轉系爭房地所有
    權登記事宜，並表明倘未於10日內履行，逾期將依法解除契
    約，不另為通知等語，而於被告收受上開存證信函後10日，
    系爭房屋仍遭拍賣，由訴外人即被告德慶公司之債權人郭進
    源聲明承受在案，有被告德慶公司於110年12月2日寄發予郭
    進源及被告鍾天文之律師函在卷可稽（見本院卷第125至127
    頁），則原告以被告德慶公司無法履約為由，依系爭房屋買
    賣契約第14條第1項約定解除系爭房屋買賣契約，核屬有據
    。又依系爭土地買賣契約第8條第4項約定：「甲方與本基地
    上建物出賣人所簽訂之『房屋買賣契約書』，雙方同意與本契
    約有不可分離之並存關係，該『房屋買賣契約書』被解除、撤
    銷或無效時，本契約亦隨同解除、撤銷或無效。如因可歸責
    於一方致『房屋買賣契約書』被解除時，並依本契約第九條處
    理」，查原告依系爭房屋買賣房屋契約第14條第1項約定解
    除系爭房屋買賣契約既屬有據，業如前述，故原告主張系爭
    土地買賣契約依系爭土地買賣契約第8條第4項約定，亦隨同
    解除，應為可採。
　㈡按契約解除時，當事人雙方互負回復原狀之義務。由他方所
    受領之給付物，應返還之；受領之給付為金錢者，應附加自
    受領時起之利息償還之，民法第259條第1款、第2款分別定
    有明文。又依系爭房屋買賣契約第14條第1項後段約定：「.
    ..本契約解除時，乙方(即被告德慶公司)除應將甲方（即原
    告）已繳付之價款悉數退還甲方外，並應同時賠償本契約房
    屋總價款百分之15計算之違約金予甲方，但該違約金超過已
    繳價款者，則以已繳價款之金額為限」；系爭土地買賣契約
    書第9條第1項後段約定：「...。本契約解除時，乙方(即被
    告鍾天文)除應將甲方（即原告）已繳付之價款悉數退還甲
    方外，並應同時賠償本契約土地總價款百分之15計算之違約
    金予甲方，但該違約金超過已繳價款者，則以已繳價款之金
    額為限」，系爭房地契約既經原告合法解除，則原告依系爭
    房屋買賣契約書第14條第1項段後及系爭土地買賣契約書第9
    條第1項後之約定，請求被告返還已付之系爭房地價款600萬
    元，並按系爭房地總價款1270萬元15%計算之違約金190萬5,
    000元(計算式：1,270萬元×15%)，當屬有據。至被告雖稱：
    本件約定違約金過高應予酌減云云，然系爭房屋係因被告德
    慶公司之自身債務問題致遭其債權人查封拍賣，致原告無法
    取得完整使用、收益、處分系爭房地之全部經濟價值，且被
    告原係契約中經濟及履約能力較強之一方，於訂約時本得充
    分衡酌本身履約意願、經濟能力等主、客觀因素而為關於違
    約金條款之約定，難認該違約金條款所約定之違約金金額過
    高而有顯失公平情事，是被告上開請求，並無足取。  
　㈢按不真正連帶債務係謂數債務人具有同一目的，本於各別之
    發生原因，對債權人各負全部給付之義務，因債務人中一人
    為給付，他債務人即應同免其責任之債務（最高法院101年
    度台上字第367號判決意旨參照）。查，觀諸系爭房屋買賣
    契約第11條第4項約定：「甲方（即原告）與本契約房屋坐
    落土地出賣人所簽訂之『土地買賣契約書』，雙方同意與本契
    約有不可分離之並存關係，該『土地買賣契約書』被解除、撤
    銷或無效時，本契約亦隨同解除、撤銷或無效。如因可歸責
    於一方致『土地買賣契約書』被解除時，並依本契約第14條處
    理」；系爭土地買賣契約第8條第4項亦約定：「甲方（即被
    告）與本基地上建物出賣人所簽訂之『房屋買賣契約書』，雙
    方同意與本契約有不可分離之並存關係，該『房屋買賣契約
    書』被解除、撤銷或無效時，本契約亦隨同解除、撤銷或無
    效。如因可歸責於一方致『房屋買賣契約書』被解除時，並依
    本契約第9條處理」，足見系爭房屋契約與系爭土地契約彼
    此間具有不可分離之依存關係，應共同履行，任何一部不履
    約，無從期待另一部可能單獨履行，且任一部分不履約時，
    即視為全部違約，亦即如有任一合約不履約，系爭房地合約
    之聯立契約目的即均屬不達。準此，可認被告就系爭房地契
    約之履行、債務不履行損害賠償責任及給付不能之賠償義務
    ，對原告各負有同一目的之全部給付義務，被告間就此成立
    不真正連帶債務關係 ，其中一人為給付，另一人即可免給
    付義務。是原告主張被告間應依不真正連帶法律關係，給付
    上開價款及違約金，自屬有據。 
  ㈣按二人互負債務，而其給付種類相同，並均屆清償期者，各
    得以其債務，與他方之債務，互為抵銷，但依債之性質不能
    抵銷或依當事人之特約不得抵銷者，不在此限，民法第334
    條定有明文。另按契約解除時，當事人雙方回復原狀之義務
    ，除法律另有規定或契約另有訂定外，受領之給付為物之使
    用者，應照受領時之價額，以金錢償還之，民法第259 條第
    3款亦定有明文。是買受人受領房屋已居住相當期間，於買
    賣契約解除後，自應估計與租金額相當之金錢返還出賣人（
    最高法院78年度台上字第611號、102年度台上字第1222號判
    決意旨參照）。查：　
　⒈兩造間就系爭房地所為之系爭買賣契約業經原告合法解除，
    業如上述，兩造因此互負民法第259規定之回復原狀義務，
    則系爭買賣契約依法即溯及於訂約時失其效力，原告占有使
    用系爭房地，自失其法律上原因。又原告自陳被告德慶公司
    於105年11月辦理交屋等語，有原告寄送被告之存證信函在
    卷可參（見本院卷第61頁），足徵原告自105年11月搬入而
    占有使用系爭房地，可獲得相當於租金之利益，揆諸前揭說
    明，被告得依民法第259條第3款規定行使回復原狀請求權。
    故被告辯稱原告應返還自105年11月搬入系爭房地起計算至1
    10年12月31日止占有系爭房地所受相當於租金額之利益，並
    主張與被告所需返還原告之買賣價金、違約金及利息互為抵
    銷，洵屬有據，應為可採。
  ⒉茲審酌被告得請求原告返還系爭房地之不當得利金額如下：
  ①按城市地方房屋之租金，以不超過土地及其建築物申報總價
    額年息百分之10為限。土地法第97條第1項定有明文。土地
    法第97條所謂土地及建築物之總價額，土地價額依法定地價
    ，建築物價額依該管直轄市或縣（市）地政機關估定之價額
    。土地法施行法第25條、土地法第148條亦有規定。查依系
    爭土地買賣契約書之買賣標示所載，原告所購買系爭土地應
    有部分為10萬分之6047，按系爭土地面積680.54平方公尺計
    算，原告為41.15平方公尺；再系爭土地105年至106 年之公
    告地價為每平方公尺14,500元、107年至108年之公告地價為
    每平方公尺14,000元、109年公告地價為每平方公尺13900元
    ，是105至106 年度申報地價為每平方公尺11,600元（14,50
    0 ×80% ＝11,600）、107至108 年度申報地價為每平方公尺1
    1,200 元(14,000×80% ＝11,200)、109至110年度申報地價為
    (13,900×80% ＝11,120)，有土地買賣契約書、系爭土地公告
    地價表在卷可稽（見本院卷第45頁、237頁）。
  ②又系爭房屋面積（包含附屬建物及共有部分）分別為104.26
    平方公尺（層次面積85.62平方公尺＋附屬建物陽台、雨遮面
    積8.65、9.99平方公尺＝104.26平方公尺），建築新建完成
    日期為105年7月14日，有系爭房屋建物登記謄本在卷可參（
    見本院卷第21至23頁），系爭房屋新建完成時間，至原告10
    5年11月搬入取得系爭房屋之歷經年數約為4月。而系爭房屋
    係地上10層鋼筋混凝土造建物（見本院卷第21頁），依土地
    法施行法第40條、地價調查估計規則第12條規定，建物現值
    之計算即為「建物單價ｘ【1－（年折舊率ｘ經歷年數）ｘ建物
    面積】」。而系爭房屋估定之價額係以2萬4,600元（即新北
    市地價調查用建築改良物標準單價表所列鋼筋混凝土造建物
    10層房價每坪未滿20萬元之重建標準單價上下限平均價額）
    ×【1－（年折舊率1.6 × 4/12）】× 建物面積104.26平方公
    尺，據此計算，系爭房屋於105年11月估定之價額應為255萬
    1,117元（估定價額＝24,600 ×【1－（1.6％×4/12）】×104.26
    ）。
  ③另按城市地方房屋之租金，以不超過土地及其建築物申報總
    價年息10%為限，土地法第97條第1項定有明文。所謂法定地
    價，係指土地所有人依土地法所申報之地價而言，土地法第
    148條、土地法施行法第25條亦有明文，故土地法第101條第
    1項所謂之法定地價，即指該土地之申報地價而言。又房屋
    租金之數額，除以基地申報地價為基礎外，尚須斟酌基地之
    位置，工商業繁榮之程度，承租人利用房屋之經濟價值及所
    受利益等項，並與鄰地租金相比較，以為決定。茲本院審酌
    系爭房地坐落在新北市泰山區，臨明志路二段，建築型態為
    10層樓集合住宅，附近有國中小學、公園等，商家林立、生
    活機能尚稱便利等情，有GOOGLE地圖在卷可參（見本院卷第
    231、233頁），認本件被告所得請求相當於租金額之利益，
    應以系爭房屋及土地申報價額年息6％計算適當。
  ④茲依上開標準計算原告應返還被告自105年11月起至110年12
    月31日止占有系爭房地所受相當於租金之利益，合計為934,
    477元(計算詳如附表)。
  ⒊按清償人所提出之給付，應先抵充費用，次充利息，次充原
    本，民法第323 條前段定有明文。查本件原告得求被告給付
    之買賣價金及違約金為790萬5,000元（計算式：600萬＋190
    萬5000元＝790萬5,000元），及自起訴狀繕本送達翌日即被
    告德慶公司自110年11月23日起（見本院卷第87頁）、被告
    鍾天文自110年12月6日（起訴狀繕本於110 年11月25日寄存
    送達方式送達，見本院第89頁，依法自寄存之日起，經10日
    發生效力）起依年息5%計算之法定遲延利息，是被告主張以
    其得向原告請求返還占有系爭房地所受相當於租金額之利益
    ，與其應返還原告之買賣價金、違約金及附加利息為抵銷，
    依前開規定應先用以抵充被告應給付原告利息，而核計被告
    應給付原告之利息為103,956元（即自送達最後被告鍾天文1
    10年12月6日起計算至111年3月11日言詞辯論終結時止，790
    萬5,000元×5%×96/365＝103,956）。準此，被告以其得向原
    告請求返還占有系爭房地所受相當於租金額之利益93萬4,47
    7元，先與其應返還原告之款項利息10萬3,956元為抵銷，經
    抵銷後尚有830,521元（計算式：934,477- 103,956＝830,52
    1），再行與應返還予原告之款項本金予以抵銷，被告尚應
    給付原告707萬4,479元（計算式：7,905,000 －830,521＝7,0
    74,479）。
五、從而，原告依系爭房屋契約第14條第1項、系爭土地契約第9
    條第1項之約定，請求被告應分別給付原告707萬4,479元，
    及均自111年3月12日起至清償日止，按年息5%計算之利息，
    暨被告各於707萬4,479元本息之範圍內負不真正連帶責任，
    即如任一人為給付時，另一人於其給付範圍內免給付之責，
    為有理由，應予准許，逾此部分請求，為無理由，應予駁回
    。又原告勝訴部分，原告及被告鍾天文均陳明願供擔保聲請
    宣告准、免假執行，經核均無不合，爰分別酌定相當擔保金
    額准許之，另就被告德慶公司部分，併依職權酌定相當金額
    ，宣告被告德慶公司預供擔保後得免為假執行。至原告其餘
    假執行之聲請，因訴之駁回而失所依據，應予駁回。
六、本件事證已臻明確，兩造其餘主張、陳述及所提出之證據，
    經本院審酌後認與判決結果不生影響，爰不一一論述，附此
    敘明。
七、訴訟費用負擔之依據：民事訴訟法第79條。 
中　　華　　民　　國　　111 　年　　4 　　月　　15　　日
                  民事第四庭    法　官　古秋菊
以上正本係照原本作成
如對本判決上訴，須於判決送達後20日內向本院提出上訴狀。如
委任律師提起上訴者，應一併繳納上訴審裁判費。
中　　華　　民　　國　　111 　年　　4 　　月　　15　　日
                               書記官　蔡叔穎
 附表：
原告應返還被告自105年11月1日起至110年12月31日止占有系爭房地所受相當於租金之利益，合計為934,477元。 計算式如下： 105年11月1日起至106年12月31日止為211,992元 【2,551,117元＋（11,600元／㎡×41.15㎡）】×6％÷12×14月＝211,992元(元以下四捨五入，下同)。 107年1月1日至108年12月31日為361,440元。 【2,551,117元＋（11,200元／㎡×41.15㎡）】×6％×2年＝361,440元。 109年1月1日至110年12月31日為361,045元。 【2,551,117元＋（11,120元／㎡×41.15㎡）】×6％÷12×2年＝361,045元。 以上合計為934,477元（計算式：211,992元＋361,440元＋361,045元＝934,477元。）